臺灣高等法院高雄分院刑事判決
111年度上訴字第189號
上  訴  人  
即  被  告  施博仁



選任辯護人  林怡君律師
            徐  旻律師
上列上訴人即被告因家庭暴力之傷害案件，不服臺灣高雄地方法
院110年度訴字第314號，中華民國110年12月29日第一審判決（
起訴案號：臺灣高雄地方檢察署109年度調偵字第1365號），提
起上訴，本院判決如下：
    主  文
上訴駁回。
    事  實
一、施博仁係陳秀玲之配偶，彼此間具有家庭暴力防治法第3條
    第1款之家庭成員關係。施博仁於民國109年1月26日上午9時
    許，在高雄市○○區○○路000巷0號3樓之1，因細故與陳秀玲發
    生爭執，竟基於傷害人之身體犯意，徒手抓住陳秀玲上肢及
    毆打其頭部，並持鐵碗敲打陳秀玲頭部，致陳秀玲受有頭部
    外傷、左上肢挫傷之傷害。
二、案經陳秀玲訴由臺灣高雄地方檢察署檢察官偵查起訴。
    理  由
壹、程序部分（即證據能力之說明）：
一、證人施○成於警詢時之陳述具證據能力:
  ㈠按刑事訴訟法第159條之5之立法意旨，在於確認當事人對於
    傳聞證據有處分權，得放棄反對詰問權，同意或擬制同意傳
    聞證據可作為證據，屬於證據傳聞性之解除行為，如法院認
    為適當，不論該傳聞證據是否具備刑事訴訟法第159條之1至
    第159條之4所定情形，均容許作為證據，不以未具備刑事訴
    訟法第159條之1至第159條之4所定情形為前提。又刑事訴訟
    法第159條之5規定之傳聞例外，乃基於當事人進行主義中之
    處分主義，藉由當事人等「同意」之此一處分訴訟行為與法
    院之介入審查其適當性要件，將原不得為證據之傳聞證據，
    賦予其證據能力。本乎程序之明確性，其第1項「經當事人
    於審判程序同意作為證據」者，當係指當事人意思表示無瑕
    疵可指之明示同意而言，以別於第2項之當事人等「知而不
    為異議」之默示擬制同意。當事人已明示同意作為證據之傳
    聞證據，並經法院審查其具備適當性之要件者，若已就該證
    據實施調查程序，即無許當事人再行撤回同意之理，以維訴
    訟程序安定性、確實性之要求。此一同意之效力，既因當事
    人之積極行使處分權，並經法院認為適當且無許其撤回之情
    形，即告確定，其於再開辯論不論矣，即令上訴至第二審或
    判決經上級審法院撤銷發回更審，仍不失其效力（最高法院
    106年度台上字第1084號判決意旨參照）。
  ㈡本件上訴人即被告施博仁（下稱被告）之辯護人於本院準備
    程序時雖主張證人即被告之子施○成（真實姓名年籍詳卷）
    於警詢時之陳述無證據能力（見本院卷第43頁），惟被告於
    原審審理時已明示同意上開警詢陳述有證據能力（見原審訴
    字卷第39頁），依上開說明，自不容許其就上開已明示同意
    部分之證據能力再為爭執。況查上開警詢陳述雖為被告以外
    之人於審判外所為之陳述，但查並無不具可信性或任意性之
    情事存在，自得據以作為認定被告犯罪之證據。
二、次按被告以外之人於審判外之言詞或書面陳述，屬傳聞證據
    ，原則上不得作為證據；惟按被告以外之人於審判外之陳述
    ，雖不符刑事訴訟法第159條之1至第159條之4之規定，而經
    當事人於審判程序同意作為證據，法院審酌該言詞陳述或書
    面陳述作成時之情況，認為適當者，亦得為證據，刑事訴訟
    法第159條第1項、第159條之5第1項分別定有明文。查本判
    決下列所引用之其餘傳聞證據部分，均已依法踐行調查證據
    程序，且檢察官、被告及其辯護人於本院準備程序時，均明
    示同意有證據能力（見本院卷第43頁），基於尊重當事人對
    於傳聞證據之處分權，及證據資料愈豐富愈有助於真實發現
    之理念，本院審酌該等證據作成時情況，並無違法取證之瑕
    疵，且無顯不可信之情形，以之作為證據應屬適當，自均有
    證據能力。
貳、實體部分：
一、認定犯罪事實所憑之證據及理由：　　　　
  ㈠訊據被告固坦承於上開時、地，與告訴人陳秀玲（下稱告訴
    人）發生口角爭執，惟矢口否認有何傷害犯行，辯稱：我沒
    有拿鐵碗打告訴人的頭，是告訴人先攻擊我，我才與她有肢
    體上接觸，我是正當防衛云云，經查：
　　⒈關於被告係告訴人之前配偶，案發時彼此間具有家庭暴力
      防治法第3條第1款之家庭成員關係；被告於109年1月26日
      上午9時許，在高雄市○○區○○路000巷0號3樓之1住處與告
      訴人發生爭執，並有肢體接觸；告訴人則於上開時、地與
      被告發生衝突後，受有頭部外傷、左上肢挫傷之傷害等情
      ，業據被告坦認不諱（見本院卷第43頁之不爭執事項），
      核與告訴人於警詢、偵訊及原審審理時所述相合（見警卷
      第7至9頁，他字卷第37至40頁，原審訴字卷第159至167頁
      ），並有個人戶籍資料查詢、高雄市立大同醫院家庭暴力
      事件驗傷診斷書、110報案紀錄單及照片等件在卷可稽（
      見警卷第19、37頁，他字卷第9頁，原審訴字卷第85至87
      頁），是此部分事實已臻明確，堪以認定。
　　⒉至被告雖以上詞置辯，惟查：
      ⑴證人即告訴人於警詢、偵詢、偵訊及原審審理時陳稱：
        被告於109年1月26日上午9時許，在高雄市○○區○○路000
        巷0號3樓之1住處，以命令方式指示其2人之子施○成去
        換衣服跟他出去，當時因施○成正在打電腦，且預計在
        當日中午要跟我一起回娘家，就拒絕被告，被告一氣之
        下，要揮手打施○成，我便將被告的手揮開，被告就很
        生氣的辱罵我，並將我的左手反轉，以徒手方式抓住我
        的左手及毆打我的頭部，後來又持鐵碗敲打我的頭部，
        導致我受有頭部外傷、左上肢挫傷等傷害，於是我就去
        報警並自行前往就醫等語（見警卷第7至9頁，他字卷第
        5、37至40頁，原審訴字卷第159至167頁），核與證人
        施○成於警詢時證稱：被告與告訴人發生爭執，被告開
        始打告訴人的頭，告訴人的手揮到被告的眼睛旁邊，被
        告就跑至客廳，告訴人追出去，被告就去廚房拿鐵碗敲
        告訴人的頭，後來告訴人跑下樓報警，被告也跟著跑掉
        ，伊當天有看到告訴人的頭及手臂有受傷等語大致相符
        （見警卷第15至17頁），復有大同醫院家庭暴力事件驗
        傷診斷書（見警卷第19頁）、不銹鋼碗照片（見他字卷
        第9頁）及高雄市政府警察局勤務指揮中心受理報案紀
        錄單（見原審訴字卷第87至89頁）在卷可憑。況且，被
        告於警詢、偵訊及原審審理時亦坦承其有揮手打到告訴
        人的頭部等情（見警卷第3頁，他字卷第39頁，原審訴
        字卷第171頁），而告訴人所受頭部外傷及左上肢挫傷
        ，又與其所指其係遭被告徒手及持鐵碗毆打頭部、徒手
        抓住上肢所可能造成之傷勢大致相符。職是，告訴人指
        訴此部分事實，已屬至明，堪以認定。被告空口否認其
        並未徒手及未持鐵碗毆擊告訴人頭部云云，顯與上開卷
        證不合，洵非足採。
      ⑵此外，告訴人否認其有出手毆擊被告，而證人施○成於警
        詢時亦陳稱：當時是被告想要打我的頭，告訴人趕快跑
        過來將被告的手揮掉，不小心有揮到被告的眼睛旁邊，
        被告就去廚房拿鐵碗敲告訴人的頭等語（警卷第15頁至
        第17頁），是依證人施○成所述，得見告訴人於案發當
        時並非毫無緣由與被告發生肢體接觸，從而，被告辯稱
        伊係先遭告訴人攻擊，方反擊告訴人云云，與證人施○
        成上開證述內容並非全然相符，自難率信。
      ⑶再者，證人施○成陳稱告訴人在案發當時向被告揮手時有
        打到被告眼睛旁邊乙節，核與大同醫院家庭暴力事件驗
        傷診斷書顯示被告於案發當日經診斷受有左眼瘀傷及左
        臉挫傷乙節相合（見警卷第21頁），並有高雄市政府警
        察局勤務指揮中心受理報案紀錄單可佐（見原審訴字卷
        第95頁），是被告主張伊於案發當日係因先遭告訴人打
        傷而打電話報警及就醫治療，伊回擊告訴人乃屬正當防
        衛云云。惟按正當防衛必須對於現在不法之侵害始得為
        之，侵害業已過去，即無正當防衛可言。至彼此互毆，
        又必以一方初無傷人之行為，因排除對方不法之侵害而
        加以還擊，始得以正當防衛論。故侵害已過去後之報復
        行為，與無從分別何方為不法侵害之互毆行為，均不得
        主張防衛權；又衡之一般社會經驗法則，互毆係屬多數
        動作構成單純一罪而互為攻擊之傷害行為，縱令一方先
        行出手，而還擊一方在客觀上苟非單純僅對於現在不法
        之侵害為必要排除之反擊行為，因其本即有傷害之犯意
        存在，則對其互為攻擊之還手反擊行為，自無主張防衛
        權之餘地。經查，本案係因被告先揮手欲毆擊其子施○
        成，告訴人見狀將被告之手揮開，進而發生後續之肢體
        衝突，業經認定如前，則被告既係基於傷害之犯意以徒
        手方式毆打告訴人，實難認被告僅係出於抵擋對方攻擊
        或排除現在不法侵害之防衛目的而為，揆諸前揭說明，
        被告之行為自與正當防衛情形並不相當，自無從主張具
        有正當防衛權，是其此部分之辯詞亦屬無據，洵非足採
        。
　㈡綜上，本件被告犯行，事證已臻明確，應依法論科。
二、論罪部分：
　㈠按家庭暴力防治法所稱之家庭暴力，指家庭成員間實施身體
    或精神上不法侵害之行為，該法所謂家庭暴力罪者，則指家
    庭成員間故意實施家庭暴力行為而成立其他法律所規定之犯
    罪，家庭暴力防治法第2 條第1 款、第2 款分別著有明文，
    本件被告既為告訴人之配偶，已如前述，屬家庭暴力防治法
    第3 條第1 款之家庭成員關係，且被告傷害告訴人，已屬家
    庭成員間實施身體上不法侵害之行為，並構成刑法上之犯罪
    ，屬家庭暴力防治法第2 條第2 款之家庭暴力罪，惟因就該
    罪之刑罰於家庭暴力防治法並無特別規定，是應依刑法之規
    定予以論罪科刑。
　㈡核被告所為，係犯刑法第277 條第1 項之傷害罪。
參、上訴論斷部分：
一、原審認被告罪證明確，爰審酌被告為告訴人之配偶，即便心
    有嫌隙，亦應以理性、平和之態度進行溝通，並循合法途徑
    解決紛爭，竟徒手抓住告訴人上肢及毆打其頭部，並持鐵碗
    敲打告訴人頭部，致告訴人受有頭部外傷、左上肢挫傷之傷
    害，所為實屬不該，惟念及被告並無其他刑事犯罪前科，有
    臺灣高等法院被告前案紀錄表在卷可憑，堪認被告一時衝動
    失慮，致罹刑典，另考量告訴人所受身體傷勢，並斟酌被告
    犯罪之手段、動機暨其教育程度、家庭經濟狀況（詳如警詢
    筆錄受詢問人欄所載）及犯後態度等一切具體情狀，量處有
    期徒刑3月，並諭知以新臺幣1,000元折算1日之易科罰金折
    算標準。另說明未扣案之鐵碗1個，固為被告所有且供其犯
    本案之犯罪工具，然審酌此類物品非違禁物，且係日常生活
    不難取得之物，經濟價值亦非甚高，倘對其宣告沒收，執行
    之效果與因此支出之勞費顯不符比例，堪認對該物宣告沒收
    ，實欠缺刑法上之重要性，爰不予宣告沒收。
二、本院經核原審已敘述其認定被告犯罪事實所憑之證據、理由
    ，且已審酌前開等情及刑法第57條所列各款一切情狀，為其
    量刑責任之基礎，其認事用法皆無違誤，量刑及不為沒收之
    宣告亦稱妥適，並無任何偏重不當或違法之處。被告上訴意
    旨猶執前詞否認犯罪，指摘原判決不當，並無理由，應予駁
    回。
本案經檢察官陳建烈提起公訴，檢察官王登榮、呂建昌到庭執行
職務。
中　　華　　民　　國　　111 　年　　7 　　月　　26　　日
                  刑事第七庭    審判長法  官  李璧君
                                      法  官  李東柏
                                      法  官  葉文博
以上正本證明與原本無異。
如不服本判決應於收受本判決後20日內向本院提出上訴書狀，其
未敘述上訴理由者並應於提起上訴後20日內向本院補提理由書狀
（均須按他造當事人之人數附繕本）「切勿逕送上級法院」。
中　　華　　民　　國　　111 　年　　7 　　月　　26　　日
　　　　　　　　　　　　　　　　　　　書記官  蕭家玲
附錄本判決論罪科刑法條：
中華民國刑法第277條
傷害人之身體或健康者，處 5 年以下有期徒刑、拘役或 50 萬
元以下罰金。
犯前項之罪，因而致人於死者，處無期徒刑或 7 年以上有期徒
刑；致重傷者，處 3 年以上 10 年以下有期徒刑。